---
title: "Financial Time Series Analysis Using ARIMA"
author: "Your Name"
date: "`r Sys.Date()`"
output: html_document
---

# Introduction

This document showcases an ARIMA analysis on financial time series data. The purpose is to demonstrate the application of ARIMA modeling to understand financial data trends, essential for predictive analysis in finance.

## Objective

To apply ARIMA modeling techniques to a financial time series dataset, providing insights into data trends and future predictions.

# Setup

Loading necessary libraries for the analysis.

```{r setup}
library(forecast)
library(TSA)
library(car)
library(urca)
library("tseries")
```
# Time Series Plot
Visualizing the data to get an initial understanding.
```{r}
data <- ts(scan("serie_ejemp.txt"))
```


# Analisis de estabilidad de la varianza: 
Es necesario usar la transformacion Box-Cox?

# Analisis grafico
```{r}
par(mfrow=c(2,1))
plot.ts(z, type="o", cex=0.6)
plot.ts(diff(z), type="o", cex=0.6)
```



# usando la libreria forecast
```{r}
BoxCox.lambda(z, method = c("loglik"), lower = -2, upper = 2)  
```
# usando la librer?a car: supone que los datos son independientes
```{r}
tBoxCox=powerTransform(z)
summary(tBoxCox)
```
# usando la libreria FitAR: supone que los datos son dependientes
```{r}
(p=round(length(z)^(1/3)))
mod=arima(z, c(p, 1, 0))
lambda_opt <- BoxCox.lambda(z, method = "loglik", lower = -2, upper = 2)
z_transformed <- forecast::BoxCox(z, lambda = lambda_opt)
```

# transformaci?n usando ra?z cuarta, lambda=0.25
```{r}
tz=z^.25
```
# grafica de la serie original y transformada con lambda=.25
```{r}
par(mfrow=c(2,1))
plot.ts(z, type="o", cex=0.6)
plot.ts(z^.25, type="o", cex=0.6)
```
# grafica de la serie diferenciada original y transformada
```{r}
par(mfrow=c(2,1))
plot.ts(diff(z), type="o", cex=.5)
plot.ts(diff(z^.25), type="o", cex=.5)
```
# sigue el proceso de identificación usando z^.25
# determinaci?n del valor de d
# grafica de la serie transformada
```{r}
plot.ts(z^.25, type="o", cex=.5)
```
# correlogramas muestrales de la serie transformada 
```{r}
par(mfrow=c(2,1))
Acf(z^.25, lag.max=30, ci=0,ylim=c(-1,1))
Pacf(z^.25, lag.max=30, ci=0, ylim=c(-1,1))
```
 La serie es no estacionaria: Qu? tipo de serie es TS o DS?
prueba de raices unitarias
 usando la libreria urca
```{r}
(maxlag=floor(12*(length(z)/100)^(1/4)))  # aproxima al entero menor o igual.
ru_tz=ur.df(z^.25, type = c("trend"), lags=maxlag, selectlags = c("BIC"))
summary(ru_tz)
ru_tz=ur.df(tz, type = c("trend"), lags=maxlag, selectlags = c("AIC"))
summary(ru_tz)
```

   validacion de la ecuacion ADF
```{r}
    resid=ru_tz@testreg$residuals             # residuales del modelo ADF
    plot(ru_tz)                               # diagnosticos 
    auto.arima(resid, max.p=5, max.q=5)       # busqueda "autom?tica" 
    cheq=Arima(resid, c(0,0,0), include.constant=TRUE) 
    summary(cheq)    
    tsdiag(cheq, gof=20)
    
 
  # Verificacion de normalidad en los residuales
    qqnorm(resid,  xlab = "Cuantiles Te?ricos", ylab = "Cuantiles Muestrales")
    qqline(resid)
    shapiro.test(resid)                # prueba de Shapiro-Wilks
    library(fBasics)                   # librer?a fBasics contiene la prueba Jarque-Bera
    jarqueberaTest(resid )             # prueba Jarque-Bera 

```
el modelo ADF satisface los supuestos b?sicos
  Conclusi?n: La serie tz contiene al menos una raiz unitaria.

# Examen de m?s ra?ces unitarias
   grafica de la serie diferenciada una vez
   
```{r} 

plot.ts(diff(z^.25), type="l")
```
# prueba de si hay ra?z unitarias en z^.25 diferenciada una vez.
```{r}
ru_dif_tz=ur.df(diff(z^.25), type = c("drift"), lags=maxlag, selectlags = c("BIC"))
summary(ru_dif_tz)  
```
# reespecificaci?n del modelo con lags=0
```{r}
ru_dif_tz=ur.df(diff(z^.25), type = c("drift"), lags=0)
summary(ru_dif_tz)   # valide la ecuaci?n usada para la prueba

  # validaci?n de la ecuaci?n ADF
    residn=ru_dif_tz@testreg$residuals             # residuales del modelo ADF
    plot(ru_dif_tz)                                # diagn?sticos 
    auto.arima(resid, max.p=5, max.q=5)       # busqueda "autom?tica" 
    cheqn=Arima(residn, c(0,0,0), include.constant=TRUE) 
    summary(cheqn)    
    tsdiag(cheqn, gof=20)
  # Verificacion de normalidad en los residuales
    qqnorm(residn,  xlab = "Cuantiles Te?ricos", ylab = "Cuantiles Muestrales")
    qqline(residn)
    shapiro.test(residn)                # prueba de Shapiro-Wilks
    library(fBasics)                   # librer?a fBasics contiene la prueba Jarque-Bera
    jarqueberaTest(residn)             # prueba Jarque-Bera 
````
# Conclusi?n: La serie z^.25 diferenciada no contiene ra?z unitaria.
# Por tanto, la serie z^.25 pertenece a la clase de modelos ARIMA con d=1 y deriva.

# determinaci?n de los valores de (p, q) de modelo ARMA para (1-B)z^.25
# selecci?n del modelo usando los correlogramas muestrales
# correlogramas muestrales para (1-B)z^.25 diferenciada una vez
```{r}
par(mfrow=c(2,1))
Acf(diff(z^.25), lag.max=12, ci=0, ylim=c(-1,1))
Pacf(diff(z^.25), lag.max=12, ci=0, ylim=c(-1,1))
```
# Parece indicar un AR(1) en diferencias.

# correlogramas muestrales  para (1-B)z^.25 con PACF con bandas
```{r}
par(mfrow=c(2,1))
Acf(diff(z^.25), lag.max=12, ci=0)
Pacf(diff(z^.25), lag.max=12)
```
# La serie parece ser generada por un ARIMA(1,1,0) con deriva 

# selecci?n del modelo usando los criterios de informaci?n AIC y BIC
# use el script criter_info_serie_ejemp.r
# los resultados indican que tanto el AIC como el BIC se?alan un modelo ARIMA(1,1,0)

# selecci?n del modelo usando la EACF
```{r}
eacf(diff(z^.25))
````
# hay evidencia sobre el modelo ARIMA(1,1,0).

# selecci?n "autom?tica" del modelo
```{r}
auto.arima(z^.25, max.p=5, max.q=5, ic=c("aic"))
auto.arima(z^.25, d=1, max.p=5, max.q=5, ic=c("bic"))
```
# los resultados indican que tanto el AIC como el BIC se?alan un modelo ARIMA(1,1,0)

# Conclusi?n: modelo seleccionado es: (1-phi1*B)(1-B)z^.25=constante+at, 
# es decir, z^.25 sigue un modelo ARIMA(1,1,0) con deriva.
# la tendencia observada en la gr?fica de z^.25 es una mezcla de tendencia aleatoria y detemin?stica lineal 

# ETAPA DE ESTIMACI?N
# estimaci?n ML exacta con valores iniciales dados por la estimaci?n condicional
```{r}
mod1_CSS_ML=Arima(z, c(1, 1, 0), include.drift=TRUE, lambda=.25, method = c("CSS-ML"),
                  biasadj=TRUE)
summary(mod1_CSS_ML) 
```
# ETAPA DE DIAGN?STICOS

# otra forma: usa el inverso de las ra?ces del m?todo anterior
```{r}
library(ggplot2)
autoplot(mod1_CSS_ML)
```
# An?lisis de los residuales
```{r}
tsdiag(mod1_CSS_ML, gof=25)            # de la librer?a stats
checkresiduals(mod1_CSS_ML, lag=25) 
```
# de la librer?a forecast
# los residuales parecen provenir de un proceso de ruido blanco de media cero.

# chequeo de observaciones at?picas extremas (no es un an?lisis completo de outliers)
# obtenci?n de los residuales del modelo estimado
```{r}
(res1_CSS_ML=residuals(mod1_CSS_ML))
res1_est=res1_CSS_ML/(mod1_CSS_ML$sigma2^.5)  # estandarizaci?n de los residuales
```
```{r}
plot.ts(res1_est, type="o", ylim=c(-4, 4))
abline(a=-3, b=0, col="red", lty=2)
abline(a=3, b=0, col="red", lty=2)
````
# detecci?n de observaciones at?picas
```{r}
ind=(abs(res1_est)>3)
sum(ind)    # indica el n?mero de observaciones at?cas extremas
(grupo=cbind(res1_est, ind))  # lista con los residuales estandarizados y un indicador
                              # que es 1 si la observaci?n es at?pica 
```
# chequeo de normalidad
# gr?fico cuantil-cuantil
```{r}
qqnorm(res1_est,  xlab = "Cuantiles Te?ricos", ylab = "Cuantiles Muestrales",
       xlim=c(-4,4), ylim=c(-4,4))
qqline(res1_est)
```
# conclusi?n: No se detecta alejamiento fuerte de la normalidad
 
# gr?fico del histograma, densidad kernel y gr?fico normal
```{r}
plot(density(res1_est))
mu<-mean(res1_est)
sigm<-sd(res1_est)
x<-seq(-4,4,length=500)
y<-dnorm(x,mu,sigm)
hist(res1_est,prob=T,ylim=c(0,.45),xlim=c(-4,4),col="yellow")
lines(density(res1_est))
lines(x,y,lwd=2,col="blue")
```
# conclusi?n: No se detecta alejamiento fuerte de la normalidad

# pruebas de normalidad
```{r}
shapiro.test(res1_est)                 #prueba de Shapiro-Wilks
normalTest(res1_est, method=("jb"))  # librer?a fBasics: puede realizar otras pruebas
                                     # "ks" for the Kolmogorov-Smirnov one?sample test, 
                                     # "sw" for the Shapiro-Wilk test, 
                                     # "jb" for the Jarque-Bera Test, 
                                     # "da" for the D'Agostino Test. The default value is "ks"
```
# conclusi?n: No se rechaza la normalidad.

# valores ajustados del modelo para z transformada
```{r}
(ajust=mod1_CSS_ML$fitted)     
```
# gr?fico para los valores ajustados y los valores observados
```{r}
ts.plot(z,ajust)   # gr?fico de las series contra el tiempo
lines(z, col="black")
lines(ajust, col="red")
```

# diagrama de dispersi?n gr?fico de dispersi?n de la serie observada contra la serie ajustada
```{r}
plot(as.vector(z),as.vector(ajust), type="p")   
abline(0,1, col="red")                                      
```
# El modelo ARIMA(1,1,0) con deriva parece ser adecuado.


